---
title: "La poule qui chante, étude de marché"
subtitle: "Utilisation des techniques de l'analyse des composantes principales, du clustering ascendant hierarchique,  des Kmeans et du DBSCAN pour génerer une segmentation de potentiels clients."
author: "Emmanuel Messori"
email: teorems@gmail.com
date: "23/07/2021"
output:
  html_document:
  toc: true
---

```{r setup, include=FALSE}
knitr::opts_chunk$set(echo = TRUE, warning = FALSE, cache = FALSE)
```

# Importation des librairies

```{r dependencies, message=FALSE}
library(readr)
library(tidyverse)
library(data.table)
library(knitr)
source("functions.R")
```

# Importation et preparation des données

Nous utiliserons le fichier comprenant toutes les données sur les bilans alimentaires disponibles sur le site [FAO](http://www.fao.org/faostat/fr/#data/FBS), pour repérer les données qui concernent la viande de volaille (production, importation et exportation, disponibilité en kcal/jour par personne). Ensuite nous allons joindre des autre indicateurs toujours repérés sur le même site qui pourront fournir au final un cadre assez complet du profil économique des pays. 

```{r data, message=FALSE, warning=FALSE, results='hide'}

bilan_alim <- fread('FAO/BilansAlimentaires_F_Toutes_les_Données_(Normalisé).csv')

#growth rate pop
pop.growth <- bilan_alim[Produit == 'Population' & Élément == "Population totale", .(Produit, Année, Valeur, growth = (Valeur - shift(Valeur))/shift(Valeur)) ,by ="Zone"][Année == 2018]
#remove grouped rows
pop.growth <-pop.growth[1:174]
#wide format
pop.growth <-dcast(pop.growth, Zone ~ Produit, value.var = c("Valeur", "growth"))

bilan_alim <- bilan_alim[Année==2018 & 
             Produit %in% c("Viande", "Viande de Volailles", "Total General","Produits Vegetaux") &
           Élément %in% c("Disponibilité alimentaire (Kcal/personne/jour)","Production", "Importations - Quantité", "Exportations - Quantité")]

#remove grouped entities and columns
bilan_alim <- bilan_alim[Zone %in% unique(Zone)[1:174]][, .(Zone, Produit, Élément,Valeur)]

#wide format
dcast(bilan_alim, Zone ~ Produit + Élément) -> bilan_alim


#prix à la prod
prix_prod <- read_csv("FAO/FAOSTAT_prix_prod_2018.csv")

prix_prod %>% select(Zone, Élément, Produit,Valeur) %>% 
  filter(Élément == "Indice des prix à la production (2014-2016 = 100)") %>% 
  pivot_wider(names_from = c(Élément, Produit), values_from=Valeur) -> prix_prod

	
#sec alim

sec_alim <- read_csv("FAO/FAOSTAT_sec_alim_2018.csv")

sec_alim %>% 
  mutate(Valeur = as.numeric(if_else(Valeur == '<2.5', '0', Valeur))) %>% 
  select(Zone,Produit,Valeur) %>%  
  pivot_wider(names_from = Produit, values_from = Valeur) -> sec_alim
  
#groupement des pays
groupes <- read_csv("FAO/groupes_pays_7-19-2021.csv")
groupes %>% distinct(`Groupe de pays`)

#prix_conso
prix_conso <- read_csv('FAO/prix_conso_7-19-2021.csv')
distinct(prix_conso, Zone)
prix_conso %>% filter(Année == 2020) %>% 
  select(Zone, Produit, Mois, Valeur) %>% pivot_wider(names_from = Produit, values_from = Valeur) %>% 
  group_by(Zone) %>% 
  summarise(inflation_2020 = round(mean(`Food price inflation`),2), prix_conso_alim_2020 = round(mean(`Prix à la Consommation, Indices d'alimentation (2015 = 100)`),2)) %>% 
  ungroup() -> prix_conso_2020

#final joins

merge(bilan_alim, pop.growth, all.x = TRUE) %>% 
merge(., prix_prod, all.x = TRUE) %>% 
merge(., sec_alim, all.x = TRUE) %>%
merge(., prix_conso_2020, all.x = TRUE) %>% 
column_to_rownames('Zone') -> countries.data

#rename columns
colnames(countries.data) = c('produits_vegetaux_dispo_alim','total_dispo_alim', 'viande_dispo_alim','viande_export', 'viande_import',
                   'viande_prod','viande_volaille_dispo_alim', 'viande_volaille_export', 'viande_volaille_import',
                   'viande_volaille_prod', 'population', 'population_croissance', 'prix_prod_index', 'pib_habitant',
                   'taux_malnutrition', 'prop_import_export', 'stab_politique', 'inflation_2020', 'prix_conso_2020')

#replace specific values
pib.yemen <- 2300
pib.nordcoree <- 1700
pib.chine <- 15525.1
prix.prod.venezuela <- 5227972.94

#https://fr.wikipedia.org/wiki/CIA_World_Factbook  & FAO(donnée calculées)


countries.data['Yémen',]['pib_habitant'] <- pib.yemen
countries.data['République populaire démocratique de Corée',]['pib_habitant'] <- pib.nordcoree
countries.data['Chine, continentale', 'pib_habitant'] <- pib.chine
countries.data['Venezuela (République bolivarienne du)', 'prix_prod_index'] <- prix.prod.venezuela
#la Chine comme entité est redondante (Chine continentale)
countries.data <- countries.data[!row.names(countries.data) == 'Chine',]
```

## Imputation des données manquantes

Présentation du dataframe ainsi obtenu:

```{r}
head(countries.data)
```


Le dataframe contient 173 et les 19 variables suivantes, comprenant les données 2018:

1. `produits_vegetaux_dispo_alim` : total en kcal/personne/jour.
2. `total_dispo_alim`: total de la disponibilité alimentaire en kcal/personne/jour.
3. `viande_dispo_alim` : total de la disponibilité alimentaire de viande en kcal/personne/jour.
4. `viande_export`: total des exportation de viande en milliers de tonnes.
5. `viande_import` : total des importation de viande en milliers de tonnes.
6. `viande_prod` : total de la production de viande en milliers de tonnes.
7. `viande_volaille_dispo_alim`: total de la disponibilité alimentaire en kcal/personne/jour.
8. `viande_volaille_export`: total exports de viande de volaille
9. `viande_volaille_import`: total des importations de viande de volaille
10.`viande_volaille_prod `: total de la productions de viande de volaille
11. `population` : en milliers de personnes.
12. `population_croissance` : taux de croissance 2017-2018
13. `prix_prod_index`: index du prix à la production(viande de volaille)
14. `pib_habitant`: pib habitant en $
15  `taux_malnutrition`: prévalence de la sous alimentation
16. `prop_import_export`: rapport entre importations et exportations totales
17. `stab_politique`: indice de stabilité politique
18. `inflation_2020`: indice d'inflation des prix des produits alimentaires (données 2020)
19. `prix_conso_2020`: indice des prix à la consommation (données 2020)

```{r intro}
library(DataExplorer)
introduce(countries.data)
plot_str(countries.data)
plot_intro(countries.data)
plot_missing(countries.data)
```

Avant d'effectuer notre analyse on ira imputer les données manquantes avec une méthode basé sur l'analyse des composantes principales:

```{r imputation, message=FALSE, warning=FALSE, results='hide'}
library(missMDA)

#imputation des valeurs manquantes
#estimation du nombre de composantes nécessaires à l'imputation
estim_ncpPCA(countries.data,scale = FALSE)
#on retient 5 composantes et on ne réduit pas les variables
res.comp <- imputePCA(countries.data, ncp=5, nb.init = 10, scale = FALSE)
data <- as.data.frame(res.comp$completeObs)

#on va attribuer 0 aux valeurs imputées négatives dans des colonnes spécifiques
data<- data %>% 
  mutate(across(viande_export:viande_volaille_prod, ~ replace(., .<0, 0))) %>% 
  mutate(viande_export = if_else(viande_export > viande_import + viande_prod, 0, viande_export)) %>% 
  mutate(viande_volaille_export = if_else(viande_volaille_export > viande_volaille_import + viande_volaille_prod, 0, viande_volaille_export))

#quick check
which(data<0, arr.ind = TRUE)
```


## Premiere analyse des variables

On peut maintenant analyser les distributions de variables ainsi que la matrice des corrélations.


```{r dist}
plot_histogram(data)
```

On remarque on particulier la skewness très accentué des distributions des variables qui concernent la viande (les distributions sont toutes aplaties à droite ), en particulier pour la production, l'importation et l'exportation. On est en effet en présence de plusieurs outliers qui présentent des valeurs beaucoup plus elevé de la moyenne.

```{r}
summary(data$viande_prod)
```

Si on prend par exemple la production de viande, on remarque que la plupart de pays produisent moins de 1051 milliers de tonnes, mais qu'il existe un petit nombre de pays qu'il produit beaucoup plus.

```{r}

arrange(data, desc(viande_volaille_prod)) %>% select(viande_volaille_prod) %>% slice_head(n=10) 
```

Etats-Unis, Chine et Brésil ont chacun une production au moins trois fois supérieure que le pays classé en quatrième place, la Russie.

```{r cor, fig.width=11}
plot_correlation(data, theme_config = list(legend.position = "bottom", axis.text.x = element_text(angle = 90),panel.background = element_blank()))
```

On retiendra les corrélations le plus intéressantes:

* entre taux de malnutrition et le total de disponibilité alimentaire par jour (-0.81)
* entre population et production de viande (0.73)
* entre pib habitant et la disponibilité alimentaire de viande (0.67)

# Clustering

## CAH et Kmeans sur le dataset complet

### CAH

```{r cah full data}
#clustering
library(FactoMineR)
library(FactoInvestigate)
library(factoextra)
library(cluster)
library(gridExtra)

#scale the data
data.matrix <- scale(as.matrix(data))

#determine clusterability of the dataset (Hopkins statistic)
get_clust_tendency(data.matrix, n= nrow(data.matrix) - 1)

#CLUSTERING HIERARCHIQUE
#On peut observer les effets des choix de différents linkages.
#ward.D, ward.D2 et complete semblent fournir les groupes plus équilibres
#plot_dendrograms(data.matrix)

grid.arrange(
fviz_nbclust(data.matrix, FUNcluster = hcut, method = "wss"),
fviz_nbclust(data.matrix, FUNcluster = hcut, method = "silhouette"),
fviz_nbclust(data.matrix, FUNcluster = hcut, method = "gap_stat"),
ncol = 2)
```


```{r dendro, fig.width=12}
#on choisi 4 groupes
data.hclust <- hcut(data.matrix, 4, method = "ward.D")

fviz_dend(data.hclust, cex = 0.5)
```

### KMeans

```{r kmeans, warning=FALSE}
##kMEANS
#nombre de centres optimal pour le kmeans

  grid.arrange(
fviz_nbclust(data.matrix, FUNcluster = kmeans, method = "wss"),
fviz_nbclust(data.matrix, FUNcluster = kmeans, method = "silhouette"),nrow=1 )

# le "coude" confirme que 4 groupe préservent l'information semblerait le nombre optimal
data.km <- kmeans(data.matrix, centers = 4, nstart=50)

#on visualise les clusters ainsi obtenus (projetés sur le 1er plan factoriel)

fviz_cluster(data.hclust, main = 'Hclust 4, all countries', repel = TRUE)
fviz_cluster(data.km, data = data, main = "Kmeans 4, all countries", repel = TRUE)

# on examine les centroids

as.data.frame(aggregate(data, by=list(cluster=data.hclust$cluster), mean))
as.data.frame(aggregate(data, by=list(cluster=data.km$cluster), mean))

table(data.hclust$cluster, data.km$cluster)

```

4 groupes ont été identifiés :

1. Groupe de plus **forts producteurs** mondiaux, populations massives.

2. **Pays "pauvres"** (`pib_habitant` moyen le plus bas), prix à la conso le plus élevé.

3. Cluster constitué uniquement du **Venezuela**. En effet en 2020 ce pays a été confronté à une forte crise inflationnaire, ce qui le place "très loin" des autre pays.

4. **Pays riches**, producteur et importateur de viande.

Les groupes de pays Brésil,USA & Chine a été isolé de façon identique par les deux algorithmes. Les deux autres groupes sont très similaires, le Kmeans faisant une distinction plus nette entre le deux.


# Analyse des composantes principales

## ACP sur le dataset complet

```{r acp}
res.pca <- PCA(data, ncp=5, graph=FALSE)

#valeurs propres
#le premiers 5 dimensions sont suffisantes a retenir 77% de la variabilité.
get_eig(res.pca)
fviz_eig(res.pca)

dimdesc(res.pca, 1:5)[1:5]

#contribution des variables aux axes
fviz_pca_contrib(res.pca, choice = "var", axes=1)
fviz_pca_contrib(res.pca, choice = "var", axes=2)

fviz_pca_biplot(res.pca, repel = TRUE,  select.var= list(cos2 = 0.5))


```

Les variables qui mieux nous permettent de mieux interpréter les axes sont `total_dispo_alim` pour la première dimension et `viande_prod` pour la deuxième. Le deuxième plan est caractérise principalement par `prix_prod` et `produits_vegetaux_dispo_alim`. 

On peut maintenant appliquer un CAH sur les composantes principales.

```{r acp clust}
#clustering de l'acp
res.clust <- classif(res.pca)
table(res.clust$data.clust$clust, data.hclust$cluster)
```

Les résultats sont très similaires au CAH appliqué précédemment:

 1. Venezuela(crise inflationnaire), (forts valeurs pour les variables `prix_conso_2020`, `prix_prod_index` and `inflation_2020`)
 2. Pays pauvres (forts valeurs pour les variables *population_croissance* and *taux_malnutrition*)
 3. Pays développés, 
 4. Forts Producteurs

Le groupe 3 c'est ce qu'il nous intéresse car il contient des pays de profil similaires à la France, entre lesquels on pourra sélectionner des candidats potentiels.


```{r map full}
source("map.r")
plot_map(data, res.clust$data.clust$clust)
```

## ACP sur le groupe 3

On va maintenant se concentrer sur le cluster 3, qui contient les pays plus intéressants sous un profil économique.

```{r acp cand}
g3 <- filter(res.clust$data.clust, clust == 3) %>% select(-clust)

#on va effectuer encore une PCA sur ce groupe
res.pca.g3 <- PCA(g3, ncp = 5)

#4 dimension retiennent 64.11% de l'inertie
fviz_eig(res.pca.g3)

fviz_pca_biplot(res.pca.g3, col.ind = g3$viande_volaille_import, gradient.cols ="OrRd", title = "PCA candidats, importations")

```

## Clustering du groupe 3

```{r acp clust cand,fig.width=11}
res.clust.g3 <- classif(res.pca.g3, graph = FALSE)

fviz_cluster(res.clust.g3)
```

Nous avons trois clusters résultants:

**Cluster 1**
Pays de petit taille, isles, pas très riches mais avec un bon niveau de vie, qui ont déjà une très bonne disponibilité alimentaire de viande de volaille (**Trinité-et-Tobago**, **Barbade**, **Dominique**, **Jamaïque** **Saint-Kitts-et-Nevis**, etc. )
- forts valeur pour les variables *viande_volaille_dispo_alim*, *prop_import_export*, *taux_malnutrition*, *prix_prod_index* et *prix_conso_2020* (en ordre décroissant).
- faibles valeurs pour les variables *total_dispo_alim*, *produits_vegetaux_dispo_alim*, *pib_habitant*, *viande_prod*, *viande_import*, *population*, *viande_volaille_prod*, *viande_volaille_import* and *viande_export* (en ordre croissant).

**Cluster 2**
Pays avec populations de petite taille, avec le mêmé taux import-export du groupe 3, prix de production relativement plus haut(pourront être considéré comme marché potentiel) (**Chypre**, **Estonie**,**Tchéquie**, **Slovénie**, ***Malte**,etc. )
- forts valeurs pour les variables *stab_politique*, *pib_habitant* and *total_dispo_alim* (ordre décroissant).
- faible valeurs pour *viande_prod*, *viande_volaille_prod*, *population*, *viande_volaille_dispo_alim*, *viande_import*, *taux_malnutrition*, *viande_volaille_import*, *viande_volaille_export*, *viande_export* et *prop_import_export* (ordre croissant).

**Cluster 3**
Pays producteurs, qui importent aussi (**France**,**Italie**, **Espagne**, **République de Corée(Sud)**,**Canada** )
- forts valeurs pour les variables *viande_prod*, *population*, *viande_volaille_prod*, *viande_import*, *viande_volaille_import*, *viande_export*, *viande_volaille_export*, *produits_vegetaux_dispo_alim* et *total_dispo_alim* (ordre décroissant).
- faible valeurs pour *stab_politique*, *prop_import_export* and *prix_prod_index* (ordre croissant).

## Visualisation des variables et des individus des trois groupes

```{r acp heat var}
variables <- aggregate(res.clust.g3$data.clust[-(ncol(res.clust.g3$data.clust))], list(cluster =res.clust.g3$data.clust$clust), FUN = mean)

#drop first row
var.heat <- scale(variables[-1]) %>% cbind(variables[1]) %>% melt()

#heatmap des variables
ggplot(var.heat, aes(variable, cluster)) + 
         geom_tile(aes(fill=value)) + 
         coord_flip() + 
         scale_fill_gradient2() + 
         geom_text(data = melt(variables), aes(label = round(value,2)))+
         theme_classic()
```


```{r acp heat ind,  fig.dim=c(15,15)}
#heatmaps des variables et des individus en comparaison au clustering
heatmap(scale(g3), hclustfun=function(x) hclust(x,method="ward.D"), RowSideColors = as.character(res.clust.g3$data.clust$clus))
mytitle = "Heatmap des variables et des individus"
mysubtitle = "Comparaison du CAH avec le clustering effectueé sur l'ACP"
mtext(side=3, line=3, at=-0.07, adj=0, cex=1, mytitle)
mtext(side=3, line=2, at=-0.07, adj=0, cex=0.7, mysubtitle)
```

On peut aussi visualiser les clusters obtenus sur une carte:

```{r map cand}
plot_map(g3, res.clust.g3$data.clust$clust)
```

---------------------------

## DBSCAN

```{r dbscan cand}
library(reticulate)

####DBSCAN
#Candidats potentiels, nouveau marchés

#on va retenir les clusters 2 et 3 pour effecteur un dbscan sur le premieres deux
#composantes principales

candidates <- res.clust.g3$call$X

py_run_file("dbscan.py")

#mis à part Barbade, tous le pays retenus au final font partie du cluster 2
```


```{r dbscan cand res}
data %>% rownames_to_column('pays') %>% inner_join(py$filtered, by = c("pays"="index")) %>% mutate(pays=pays, indicateur = viande_volaille_import/viande_volaille_prod * pib_habitant / (prix_conso_2020 * prix_prod_index) * population, .keep="used") %>% arrange(desc(indicateur)) %>% head(10)
```

```{r dbscan full}
#On peut aussi essayer sur le dataframe complet
full <- res.clust$call$X

py_run_file("dbscan_fulldf.py")

```

L'algorithme individue 23 clusters, dont celui qui comprend la France compte Angleterre et Pologne.

```{r dbscan full res}
data %>% rownames_to_column('pays') %>% inner_join(py$df_db_full) %>% select(pays, label) %>%  arrange(desc(label)) %>% head(10)
```

***

# Recommendations

Sur la base des méthodes de clustering utilisées, on peut identifier deux groupes finales de clients :

1. Pays à cibler **en premier lieu** pour l'exportation:

```{r}
res.clust.g3$data.clust %>% rownames_to_column('Pays') %>% filter(clust == 3 & Pays != "France") %>% mutate(Pays = Pays, indicateur= viande_volaille_import/viande_volaille_prod * pib_habitant * population, .keep="used") %>% arrange(desc(indicateur)) %>% head(10) %>% kable(title="Candidats primaires")
```

2. **Marchés émergents**, potentiellement intéressants:

```{r}
res.clust.g3$data.clust %>% filter(clust == 2) %>% rownames_to_column("Pays") %>% mutate(Pays = Pays, indicateur = viande_volaille_import/(viande_volaille_prod * prix_conso_2020) * population * pib_habitant, .keep="used") %>% arrange(desc(indicateur)) %>%  head(10) %>% kable(title="Candidats potentiels")
```

Le DBSCAN identifie aussi les pays le plus proches à la France en terme de profil général : Pologne et Royaume. Uni.
